臺灣高等法院刑事判決　　　　　　　 100年度上易字第2372號
上　訴　人
即　被　告　黃美鳳
上列上訴人因竊盜案件，不服臺灣板橋地方法院100 年度易字第
2215號，中華民國100年8月31日第一審判決（起訴案號：臺灣板
橋地方法院檢察署100 年度偵字第5816號），提起上訴，本院判
決如下：
    主  文
原判決撤銷。
黃美鳳無罪。
    理  由
一、公訴意旨略稱：被告黃美鳳意圖為自己不法之所有，於民國
    99年6月10日晚間8時11分許，在臺北縣三峽鎮（現改制為新
    北市三峽區○○○路9號1樓之「葉子精品店」，徒手竊取廖
    曉微所管領之白色手提包1只、女鞋1雙，得手後將女鞋放置
    於白色手提包內，隨即騎乘電動腳踏車離開現場。嗣於100
    年1月7日下午4時30分許，在上開地點，再度徒手竊取廖曉
    微所管領之魚口高跟鞋1雙，得手後準備騎乘電動腳踏車離
    開現場之際，為廖曉微所攔阻，並報警處理（被告此部分竊
    盜未遂犯行，經原審另案判處罪刑確定），始查悉前揭被告
    於99年6月10日晚間所實行之竊盜犯行，因認被告所為涉犯
    刑法第320條第1項竊盜罪嫌。
二、檢察官認被告涉有竊取上開女鞋、手提包等物品之竊盜罪嫌
    ，係以告訴人廖曉微於偵查中之指證，核與林珈宇於警詢之
    證詞吻合，又本件監視器錄影畫面光碟之翻拍照片所示竊嫌
    之身形外貌與被告相符等情，為主要之論據。
三、惟按犯罪事實應依證據認定之，無證據不得認定犯罪事實；
    不能證明被告犯罪者，應諭知無罪之判決；刑事訴訟法第15
    4條第2項、第301條第1項分別定有明文。是事實之認定，應
    憑證據，如未能發現相當證據，或證據不足以證明，自不能
    以推測或擬制之方法，為裁判基礎；此所謂證據，係指足以
    證明被告確有犯罪行為之積極證據而言，該項證據須適於為
    被告犯罪之證明者，始得採為斷罪之資料。苟積極證據不足
    為不利於被告事實之認定時，即應為有利於被告之認定，更
    不必有何有利之證據，有最高法院30年度上字第816號、40
    年度臺上字第86號及69年度臺上字第4913號判例意旨足資參
    照。再者，告訴人之告訴，係以使被告受刑事追訴為目的，
    其指訴是否與事實相符，仍應調查其他證據，以資審認，必
    被害人所述被害情形，無瑕疵可擊，且就其他方面調查，又
    與事實相符，始足據為有罪判決之基礎，亦有最高法院81年
    度臺上字第3539號判決要旨可憑。
四、次按被告以外之人於審判外之言詞或書面陳述，除法律有規
    定者外，不得作為證據，刑事訴訟法第159條第1項定有明文
    ；又被告以外之人於審判外之陳述，雖不符前4條之規定，
    而經當事人於審判程序同意作為證據，法院審酌該言詞陳述
    或書面陳述作成時之情況，認為適當者，亦得為證據，同法
    第159條之5第1項規定甚明。本件被告於本院審理時，經合
    法傳喚無正當理由未到庭為陳述，而被告及檢察官於原審審
    理時，對於檢察官起訴被告所憑案內證據之證據能力，則表
    示不爭執（見原審卷第19頁），復未於言詞辯論終結前聲明
    異議，本院審酌前揭證據作成之情況，尚無違法或不當之處
    ，揆諸前揭規定，上開證據，均有證據能力，得作為本院認
    定被告犯罪事實有無之依據，合先敘明。
五、訊據被告於警詢、偵查及原審審理時均堅決否認涉有上開公
    訴意旨指稱之竊盜犯行，辯稱：我晚上都沒有出門，我女兒
    叫我洗完澡後，我就會服藥睡覺了云云。
六、經查：
（一）本件告訴人廖曉微於偵查中固以證人身分證稱：「99年6
      月10日晚上8 時11分許，被告有至葉子精品店竊取白色手
      提包及女鞋，當天我看監視器錄影畫面，看被告鬼鬼祟祟
      的，把鞋子放在手提包裡，就騎著電動腳踏車走了，我追
      出去時，她已離開了。根據99年6月10日之監視錄影畫面
      ，之後她在100年1月9日，又來葉子精品店偷魚口高跟鞋1
      雙，這次我有當場抓到她，比對之下發現她就是99年6月1
      0日偷竊的人。我可以確認99年6月10日與100年1月7日畫
      面中皆為被告，99年6月10日損失5,980元的包包、2,000
      多元的鞋子。」等語（見100年度偵字第5816號偵查卷第
      29頁、100年度偵緝字第1195號卷第33頁）；證人即「葉
      子精品店」店員林珈宇於警詢證稱：「99年6月11日13時
      許，要開店時，發現架上白色手提包1個及灰色淑女鞋1雙
      不見後，我自行調閱店內監視器發現為被告將白色手提包
      1個及灰色淑女鞋1雙竊盜。案發後，被告有駕駛一部電動
      腳踏車離去。」等語（見同上偵字第5816號偵查卷第8頁
      ）；繼於原審證稱：「我能確認當時竊取鞋子及手提包的
      是被告，是因為我們有拍到一點臉部及被告的身形，還有
      被告的交通工具是紅色的電動腳踏車，我們去報案後，警
      察有幫我們調監視錄影畫面及我們店內拍攝到的畫面，跟
      她100年1月騎來的交通工具是一樣的。」等語（本院卷第
      33頁）。
（二）細繹前引證人廖曉微或林珈宇之證詞，其等就「葉子精品
      店」於99年6月10日晚間8時11分許所發生之竊案，均未在
      現場直接目睹案發經過，其等之所以指證被告曾於上開時
      間至「葉子精品店」竊取白色手提包及女鞋云云，係於事
      後，根據監視錄影畫面所顯示竊嫌之局部身形與容貌，以
      之與被告相互比對，認為竊嫌即為被告，並以當時竊嫌離
      開「葉子精品店」所騎用之交通工具，與被告於100年1月
      7日下午4時30分許，至「葉子精品店」行竊魚口高跟鞋1
      雙，所騎用之電動腳踏車相同為佐。
（三）惟按電動腳踏車一般為量產行銷之日常代步交通工具，同
      同型色之電動腳踏車所在多有。而本件於99年6 月10日晚
      間8 時11分許至「葉子精品店」行竊者所使用之所謂紅色
      電動腳踏車並未扣案，亦無指印紋等相關物理跡證可資認
      定被告確於上開時間至「葉子精品店」行竊而後騎乘所謂
      紅色電動腳踏車離開現場，當不能以被告於100年1月7日
      下午4時30分許，至「葉子精品店」行竊所騎用之交通工
      具同為紅色電動腳踏車，即推定前述2竊案之犯罪行為人
      均同為被告。再者，由被害人事後利用監視錄影畫面或翻
      拍照片指明實行犯罪行為之人，因相關指認之正確性常受
      指認人本身觀察力、記憶力、真誠程度及有無預設之主觀
      預斷等因素所影響，如指認人之注意程度、認知能力，乃
      至陳述時之個人意見、主觀期待或需求等，亦決定指認之
      正確、可靠與否。本件證人廖曉微、林珈宇係處於與被告
      利害關係相反之立場，揆諸前引最高法院81年度臺上字第
      3539號判決要旨，其等指認被告為竊嫌之真確性，當須覈
      實探究，不得驟採為認定被告有罪之證據。而觀原審於準
      備程序當庭勘驗卷附案發現場之監視器錄影光碟結果，僅
      能認「光碟內容顯示有一身穿粉紅色上衣、斜背背包、短
      髮、戴口罩之微胖女子，於攤位前先將攤位內白色手提包
      舉起觀看後，將攤位內之鞋子1雙置於白色手提包內，隨
      即騎乘電動腳踏車離開。」等情（見原審卷第19頁反面、
      20頁）。原審質之被告，其堅決否認該監視錄影畫面所示
      之女子即為被告本人，原審復比對卷附之99年6月10日及
      翌日案發現場監視器錄影翻拍照片5張（同上偵字第5816
      號偵查卷第12至14頁）後，亦僅能認該錄影畫面所示女子
      之身形、臉形均與被告十分相似，並無法確認該女子即為
      被告，在無其他客觀佐證足以排除誤認風險之情況下，本
      件不得單憑廖曉微及林珈宇事後依據監視錄影畫面所顯現
      竊嫌之局部身形及容貌所為之片面指認與判斷，而逕認上
      述監視錄影畫面或翻拍照片所示竊嫌即為被告。
（四）至被告就其辯解所憑之人證即被告之女賴嘉琪於原審證稱
      ：被告於99年6月10日晚上8時許，沒有出門。（經提示偵
      卷第13頁照片）照片所示之人也不是我母親。因為我的電
      腦就在我母親房間的門外，她有沒有出去我都知道，之前
      會說不知道是因為突然去警局，警察突然問我母親有沒有
      出去，今天可以確定是因為從以前我都餵我母親準時吃藥
      ，她有出去的話，我都會知道等語（見原審卷第30、31頁
      ），核與其於警詢中證稱：「（問：妳母親黃美鳳稱上述
      案發當天，於18時30分許是安眠藥後就在家中睡覺，沒有
      當林珈宇所稱之案發地點是否屬實？）我不確定。」、「
      （問：妳母親稱上述案發當天，她在家中房間而妳在客廳
      或書房打電腦是否屬實？）我有在家中打電腦，但我不確
      定我母親案發當天是否在家中。」等情（見同上偵字第58
      16號偵查卷第10頁反面），未盡相符。然認定犯罪事實應
      依證據，既為刑事訴訟法第154條第2項所明定，故被告否
      認犯罪事實所持之辯解，縱屬不能成立，仍非有積極證據
      足以證明其犯罪行為，不能遽為有罪之認定，此觀前引最
      高法院30年度上字第816號、40年度臺上字第86號及69年
      度臺上字第4913號等判例意旨自明。從而，本件亦不得以
      被告無法提出不在場之有利證明，即反推被告有公訴意旨
      所稱之竊盜犯行。
七、綜上所析，本件檢察官所舉事證，尚不足以使本院排除合理
    性之懷疑，以形成被告犯有如公訴意旨所指竊盜罪嫌之確切
    心證，本院復查無其他積極證據，足資證明被告有該竊盜犯
    行，衡以上開刑事訴訟法規定及最高法院判例所闡證據法則
    ，自應為被告無罪之諭知。原審不察，遽予論處被告罪刑，
    容有違誤。被告上訴指摘原判決不當，為有理由，應由本院
    將原判決撤銷，並諭知被告無罪之判決，以昭審慎。
八、被告經合法傳喚，無正當理由不到庭，爰依刑事訴訟法第37
    1條規定，不待其陳述逕行判決。
據上論斷，應依刑事訴訟法第369 條第1 項前段、第371 條、第
364條、第301條第1 項，判決如主文。
本案經檢察官黃柏齡到庭執行職務。
中    華    民    國   100    年    10    月    31    日
            刑事第二十五庭審判長法  官  黃瑞華
                                法  官  高玉舜
                                法  官  陳恆寬
以上正本證明與原本無異。
不得上訴。
                                書記官  黃家麟
中    華    民    國   100    年    11    月    1     日